【裁判字號】    99,訴,650
【裁判日期】    990927
【裁判案由】    塗銷地上權登記
【裁判全文】
臺灣桃園地方法院民事判決               99年度訴字第650號
原      告  中華電信股份有限公司
法定代理人  甲○○
訴訟代理人  庚○○
            戊○○
被      告  己○○○
            乙○○
            丁○○
            丙○○
上列當事人間塗銷地上權登記事件，於民國99年9 月13日辯論終
結，本院判決如下：
    主  文
被告應就如附表所示之地上權辦理繼承登記。
兩造就第一項所示之地上權准予終止。
被告應就第一項所示之地上權登記予以塗銷。
訴訟費用由被告連帶負擔。
原告假執行之聲請駁回。
    事實及理由
甲、程序方面：
一、按原告於判決確定前，得撤回訴之全部或一部。但被告已為
    本案之言詞辯論者，應得其同意。民事訴訟法第262條第1項
    定有明文。原告提起本件原來請求判決事項第一項為「被告
    丙○○（原名卓俊水）應將原告所有座落於桃園縣楊梅鎮○○段782 地號土地，由桃園縣楊梅地政事務所以民國38年為
    收件年期，權利人為卓俊水，設定權利範圍181.91平方公尺
    之地上權設定登記予以塗銷。」，嗣於本件尚在補正繳納裁
    判費期間，原告即具狀撤回上開部分訴訟（見本院卷第57頁
    ），依上規定，該撤回自屬合法有效，關於上開782 地號之
    原告主張及陳述均不再贅敘，合先敘明。
二、又訴狀送達後，原告不得將原訴變更或追加他訴。但有下列
    各款情形之一者，不在此限：二、請求之基礎事實同一者。
    。七、不甚礙被告之防禦及訴訟之終結者。同法第255 條第
    1 項第2 、7 款亦定明文。原告提起本件，原以中華電信股
    份有限公司行動通信分公司為原告，其事由即以上開分公司
    為如附表所示土地實際使用者，主張以民法第767 條第1 項
    中段規定，認如附表所示地上權之存在對所有權之行使有所
    妨害請求塗銷地上權等情，嗣以原來總公司即「中華電信股
    份有限公司」為土地所有權人，上開主張以所有權人為本件
    請求，符合物權登記之現況，而變更以總公司中華電信股份
    有限公司為原告（見本院卷第69至70頁），此之變更係在本
    院第1 次言詞辯論之後，且當事人同一性之基礎並無甚變動
    ，被告中亦僅丁○○到場，並不礙被告之防禦及訴訟之終結
    者，依上規定，尚無不合，應予准許。另原告提起本件請求
    判決事項事項中並無「請求判決終止上開被告等於桃園縣楊
    梅鎮○○段783 地號土地，權利範圍205.59平方公尺，所設
    定之地上權。」，嗣以99年1 月5 日增訂之民法第833 條之
    1 及民法物權施行法第13條之1 為由，主張其前起訴主張各
    由（詳下述）亦均符合上開條文修正意旨，於上開增訂條文
    公布後6 個月施行，在本件言詞辯論終結前於99年8 月6 日
    具狀補充追加請求判決終止如附表所示之地上權權義關係（
    見本院卷第100 至102 頁），其請求基礎事實並無變更尚屬
    同一，亦應予准許。
三、被告己○○○、丙○○、乙○○未於言詞辯論期日、被告丁○○未於最後言詞辯論期日到場，核無民事訴訟法第386 條
    各款所列情形，爰依原告聲請，由其一造辯論而為判決。
乙、實體方面：
壹、原告主張：
一、桃園縣楊梅鎮○○段783 地號（重測前高山頂段426-18地號
    ，即如附表所示之土地）土地，依現行查得之土地登記謄本
    中「土地所有權部」及「土地他項權利部」所載內容，原告
    為土地所有權人，地上權權利人為卓文古等2 人。另依桃園
    縣楊梅地政事務所98.7.31 楊地登字第0980008456號函說明
    3 ，前述「二人」應係指被告卓文古及卓廖粉妹。另查前述
    2 人中，卓廖粉妹已於民國54年12月7 日過世，其地上權部
    分應由卓文古、卓鏡妹、被告己○○○、卓乾茂等4 人繼承
    。上述繼承人中，除被告己○○○外，卓文古、卓鏡妹、卓
    乾茂等3 人皆已過世，現今繼承人（含再轉繼承人）共有被
    告丙○○、被告乙○○以及被告丁○○等3人。
二、被告之被繼承人卓文古等2 人於38年間就如附表所示土地上
    所為地上權設定，乃係臺灣光復初期地籍不清時，為保障建
    物所有人之權宜措施，嗣依內政部規定，現在建物已另設簿
    登記，則其於土地登記簿仍維持地上權之登記，顯屬錯誤。
    如附表所示土地地上權設定，據桃園縣楊梅地政事務所98年
    7月31日楊地登字第0980002456 號函所載，係移載自早期之
    建築改良物情形填報表。而針對臺灣光復初期辦理建物第一
    次登記時，對於地上有建物的共有土地，或建物與其基地為
    不同一人所有者，規定應同時辦理地上權登記，並可以由使
    用人單獨申請登記。此有下列相關歷史法令及函釋可稽：
１、據臺灣省政府於37年6 月18日以三七已巧府綱地甲字第七四
    五號訓令，頒發臺灣省各縣辦理土地登記有關建築改良物登
    記補充要點（略以）：「查本省此次辦理土地總登記，依土
    地法令規定土地與建築改良物係採合簿記載方式，並合發權
    利書狀辦理，與前日治時代辦理不動產登記其土地與建物公
    簿記載，並分別發給憑證，適相迥異，……本府為適應原有
    習慣起見，特遵循我國土地登記之立法精神，訂定臺灣省各
    縣市辦理土地登記有關建築改良物登記補充要點……」其要
    點二、建物登記簿冊及登記方法，依左列之規定：（一）…
    …。（五）「建物標示部」應照左列規定登記之，１、……
    。２、土地與建物權利人不同者，除填報「建物填報表」外
    ，不論已否辦理建物保存登記，仍應依照土地登記規定先聲
    請地上權登記，經審查證明無誤後，分別登記土地登記總簿
    之他項權利部及建物標示部」。
２、復依據內政部於70年9 月16日台內地字第35635 號函釋（略
    以）「……日據時代原有建物保存登記，因光復初期尚無建
    物登記簿之設置，部分地政事務所對於建物與土地非屬同一
    人或共有土地上之建物，均以地上權登記於土地登記簿上，
    既經查明當時係為保障建物所有權人之權宜措施，惟現在建
    物已另設簿登記，其於土地登記簿仍維持地上權之登記顯屬
    錯誤，應請省、市政府按個案情況詳細查明，依土地法第六
    十九條規定，本於職權核處。」。
３、另依目前政府依地籍清理條例正著手進行之地籍清理，所欲
    實施之對象之歷史背景與本案系爭兩筆土地所設未定期限地
    上權相符，皆是基於上述原因所設之地上權，已不具合理性
    ，惟因系爭土地所設未定期限地上權，並不符合上開條例第
    29條所訂情形，即非屬地上權人姓名或住所不詳，仍須經訴
    訟請求塗銷，爰訴請判決塗銷被告於系爭兩筆土地之地上權
    登記。
三、承上，被告非但於系爭兩筆土地上並無任何工作物或竹木至
    少已逾40年，上述登記之歷史因素復已不存在；且依如附表
    所示土地之使用用途，係為供海岸電台通信業務使用而觀，
    並無任何被告所有之工作物或竹木於其上，故被告於系爭兩
    筆土地之地上權登記僅具形式，實質上並不符合地上權之要
    件。
１、依桃園縣楊梅地政事務所保存早期之土地登記舊簿第46、43
    頁中「權利先後」「所有權部」一欄所載，如附表所示土地
    所有權係於56年11月移轉至中華民國，管理機關為交通部國
    際電台（上述土地登記舊簿第48、45頁參照），並於57年11
    月9 日完成產權移轉登記。中華民國政府係為配合國際海事
    組織規定，執行全球海上遇險及安全任務，宣示國家海域主
    權，維護海上船舶、人員生命財產安全之遇險救難通信，供
    作海岸電台通信業務使用，該海岸基地範圍共33公頃3670平
    方公尺，四周皆築以圍牆，系爭兩筆土地即位於該海岸基地
    內，做為海岸通信天線場使用。又海岸通信設施屬於國家重
    要通信設備，故於該海岸基地範圍內絕無可能任由一般民眾
    自由進出，更無可能容許私有建築物之存在。
２、另據桃園縣楊梅地政事務所98年7月31日楊地登字第0980002
    456 號函所載，原告於89年9 月18日已辦理代位申請滅失登
    記，並於同年月19日辦理登記完竣。如附表所示土地自原土
    地所有權人出售土地後迄今，系爭兩筆地上權原所附隨之建
    物早已拆除滅失，地上權設置之機能已不存在；復由原告用
    以架設海岸電台天線場逾40年，從未見被告主張過任何權利
    ，並無任何行使地上權之意思及行為，顯見系爭兩筆地上權
    早已僅具登記形式。
四、原告依民法第767 條第1 項中段之規定，請求被告應塗銷於
    系爭兩筆土地之地上權登記。
１、按地上權未定有存續期間者，正足以表示當事人不願受期限
    拘束之意，本諸未定存續期限之法律關係，當事人應得隨時
    終止之原則，土地所有人與地上權人應有權隨時終止之，但
    有支付地租之地上權，地上權人之終止，應受民法第835 條
    規定應於1 年前通知土地所有人，或支付未到支付期之1 年
    分地租之限制，至土地所有人之終止權，則應受地上權使用
    目的之限制。詳言之，在以有建築物為目的之地上權，基於
    對地上權人之保護，不宜較基地承租人為薄之理由，縱難解
    為應受土地法第103 條之適用，然亦應解為定有至建築物不
    堪使用時為止之期限。就此有最高法院30年渝上字第31號判
    例、最高法院87年台上字第2150號、87年上字第2766號判決
    足資參照。
２、如附表所示土地設定地上權已逾40餘年，均未有依法使用或
    利用系爭兩筆土地之事實，且系爭兩筆土地登記謄本中「土
    地他項權利部」之其他登記事項登載「以建築改良物為目的
    」，是系爭兩筆土地上既已無被告等之建築改良物於其上，
    縱本件系爭兩筆土地之地上權設定時雖為不定期限，亦應解
    為係訂有至建築物不堪使用時為止之期限，而系爭建物業已
    辦理所有權消滅登記如前所述。故原告自有權隨時終止兩造
    間地上權關係。
３、原告業已於98年5 月1 日向被告等發函要求塗銷地上權登記
    ，以為終止兩造間系爭地上權之意思表示，惟被告等置之不
    理。茲復以本件起訴狀繕本送達被告再為終止兩造間系爭地
    上權之意思表示，系爭地上權既因終止意思表示到達被告而
    消滅，則被告依法自負有塗銷地上權登記之義務。
４、又依99年2 月3 日增訂公布之民法第833 條之1 及民法物權
    施行法第13條之1 規定意旨，如附表所示土地地上權既有如
    前述之無建物、期間已逾20年、成立之目的不存在等情形，
    依上揭法律之規定，原告亦得請求法院判決終止該地上權。
五、綜上，爰提起本訴，請求被告應就如附表所示土地辦理登記
    後，判決宣告終止該地上權，本於土地所有權之作用被告將
    地上權登記予以塗銷。並聲明：（一）如主文第1 、2 、3
    項所示（二）願供擔保請准宣告假執行。
貳、被告方面：
一、被告己○○○、丙○○、乙○○未於言詞辯論期日到場，亦
    未提出準備書狀作何聲明或陳述。
二、被告丁○○未於最後言詞辯論期日到場，惟前於言詞辯論期
    日到場則以：對原告提出被告等人之繼承系統表及地上權人
    、建物滅失等情不爭執；但如附表所示之土地原告主張57年
    買受，卻到89年才登記，其間歷32年情形為何，被告不清楚
    ，若土地最原始是中華民國所有，也是強行徵收並不公平，
    原告又將土地圍起來，一直在妨礙被告行使地上權權利，地
    上權本來就是被告所有，當然不用付租金，土地上原有之建
    築物，是原告強行拆除，不能用土地上沒有建築物或沒有付
    租金來終止地上權。原告應先證明當時強制徵收有無連同地
    上權一併為之，如果有，被告本來即無地上權，如果沒有，
    原告應該作價補償被告。為此，並聲明：原告之訴駁回。
參、本院之判斷：
一、原告主張如附表所示之土地為其所有，該土地上設有如附表
    所示之地上權存在，而地上權之設定登記係以建築改良物為
    目的，土地上原有之建物因該土地於40餘年來經相關機關及
    原告封閉圍繞，被告及其繼承人等並未使用地上權設定範圍
    之土地，已經由其代位申請建物滅失登記，並曾經由其行動
    通信分公司發函終止地上權，並請求塗銷地上權等情，有其
    提出自製地上權設定情形表、繼承系統表各1 份，土地登記
    第二類謄本1 份、被告及卓文古、卓廖粉妹除戶及現行戶籍
    謄本、桃園縣楊梅地政事務所函、其分公司函、舊式土地登
    記謄本（見本院第9 至10頁、第12至26頁）等件為證；上情
    亦為到場之被告丁○○不爭執，其餘未到場之被告則已於相
    當時期受合法之通知，而於言詞辯論期日不到場，亦未提出
    準備書狀爭執者，依民事訴訟法第280 條第3 項前段準用第
    一項規定，視同自認。又如附表所示土地上自67年起並無任
    何被告或其繼承人等設有竹木或建築物存在，亦有原告提出
    農林局67年7 月1 日拍攝之空照圖影本1 份在卷可佐，另被
    告丁○○亦稱土地經原告圍起來，被告連看都看不到等情無
    訛。綜此，堪信原告上開主張各情為真實。
二、如附表所示之地上權，登載權利人為卓文古二人，權利存續
    期間為不定期限（本院按並非原告所指「未定」期限），地
    租依照契約約定，面積為205.59平方公尺。則該地上權範圍
    究在土地上何處、地租為何並不明確；本院依職權向桃園縣
    楊梅地爭事務所查詢，結果為該所現並無其設定「契約」資
    料，此情有該所99年3月18日楊地登字第0990000935號函1紙
    在卷可稽，如此，亦見原告主張被告從未使用該地上權非虛
    ，地上權僅係形式上登記存在而已；又以該所同函檢附土地
    人工登記簿、總登記簿及座落土地上之建物填報表觀之，如
    附表之土地上確設有地上權，且有地上權之土地上亦有建物
    ，建物所有權人姓名為卓廖氏粉妹等貳人、或建物所有權人
    姓名為卓文古、卓廖粉妹，顯見權利人為卓文古二人實係指
    卓文古、卓廖粉妹2人（以上資料見本院卷第35至42頁）。
    再者上開地上權既有地租之約定（照契約約定，但契約資料
    已無可查考）、復為不定期限，顯見該地上權權利存續期間
    並非無期限，而應係有期限約定，僅係期限到來不明確而已
    ，於有法定或約定終止事由存在、或地上權存在目的消滅時
    ，非不得為終止地上權，方符實際，亦不違當時設定地上權
    之目的。準此，原告主張本件地上權為未定期限其得「隨時
    」終止，不免有所誤會，此部分尚非可採，惟原告主張地上
    權已經逾40餘年，被告及其繼承人未曾使用，復已無任何建
    築物存在地上，設定地上權目的既已經消滅，其得終止地上
    權等情，尚非無稽。
三、至於被告丁○○前辯，如附表土地係中華民國強制徵收，應
    連同地上權一併為之，若未一併為之，現在亦應作價補償，
    且係原告將土地圍繞，使其無法使用土地各等語。惟查該土
    地於57 年11月9日為中華民國以「買賣」為登記原因取得所
    有權，管理者則輾轉為交通部國際電臺、交通部國際電信局
    、交通部電信總局，於89年9月27 日以「買賣」（電信改制
    由政府作價投資移轉）為登記原因由原告取得所有權，此情
    有該土地登記謄本在卷可憑（見本院卷第75-1至77頁），似
    此，被告上辯係「強制徵收」云云，已無可採，且若經由買
    賣取得，地上權亦無一併當然買收之理，而被告於買賣之前
    後何以未再使用系爭地上權範圍之土地，被告亦未曾舉證有
    何使用之限制或曾為請求排除土地所有權人限制使用之情存
    在；其上開所辯，自無足採。
四、另按於99年2月3日修正公布增訂民法第833條之1規定「地上
    權未定有期限者，存續期間逾二十年或地上權成立之目的已
    不存在時，法院得因當事人之請求，斟酌地上權成立之目的
    、建築物或工作物之種類、性質及利用狀況等情形，定其存
    續期間或終止其地上權。」、同日修正公布增訂民法物權編
    施行法第13條之1 規定「修正之民法第833條之1規定，於民
    法物權編中華民國九十九年一月五日修正之條文施行前未定
    有期限之地上權，亦適用之。」，又同施行法第24條規定「
    本施行法自民法物權編施行之日施行。民法物權編修正條文
    及本施行法修正條文，自公布後六個月施行。」。原告提起
    本件至言詞辯論終結時，上開修正法律已經開始施行適用，
    而依前述，本件地上權設定已經逾50年以上，設定契約資料
    亦無從考查，地上權設定範圍在何處以無從知悉，其上復已
    無竹木或建築物存在，如附表之土地早為原告附連圍繞，他
    人無從進出，縱然本件地上權設定登記存續期間為「不定期
    限」，但設定地上權目的之建築建物已無從存在，原告請求
    依上開規定判決准予終止地上權，應有理由。
五、因繼承、強制執行、徵收、法院之判決或其他非因法律行為
    ，於登記前已取得不動產物權者，應經登記，始得處分其物
    權。民法第759 條定有明文。如附表所示地上權之權利人卓
    文古、卓廖粉妹，分別於57年3月20日、54年12月7日死亡，
    被告分別為繼承人或再轉繼承人，均如前述。該地上權於終
    止前尚屬存在，即應由被告等人繼承，而該地上權縱然依法
    宣告准予終止，惟未為塗銷前形式上仍登記存在，自屬妨害
    所有權完滿之行使，但塗銷地上權係屬物權消滅之方式，自
    屬處分物權之行為，基此，原告請求被告應就如附表所示之
    地上權先行辦理繼承登記，登記後將地上權登記塗銷，依上
    及同法767 條第1 項中段規定，均有理由，應予准許。
六、原告陳明願供擔保，聲請宣告假執行，惟查，如主文第1、2
    、3 項判決，性質上為一定意思表示（繼承、塗銷登記）、
    或變更（消滅）物權內容形成判決（終止地上權），本質上
    均不適宜或不得為假執行，原告請求判決事項縱係為勝訴判
    決，此部分聲請，仍無從准許，應予駁回。
七、本件事證已臻明確，兩造其餘主張、陳述及所提之證據資料
    ，核與判決結果已無影響，不再一一論述，併此敘明。
據上論結，本件原告之訴為有理由，假執行之聲請無理由，依民
事訴訟法第385 條第1 項前段、第85條第2項，判決如主文。
中    華    民    國    99    年    9     月    27    日
                  民事第二庭    法  官  劉克聖
 附表：
┌────────────────────────┐
│土地標示：桃園縣楊梅鎮○○段783 地號            │
│          重測前：高山頂段426-18地號            │
├────────────────────────┤
│地上權：                                        │
│收件年期：民國38年  字號：中地字第000437號      │
│登記日期：民國00年00月00日  登記原因：設定      │
│權利人：卓文古等二人（本院按即卓文古、卓廖粉妹）│
│權利範圍1分之1、不定期限、地租：依照契約約定    │
│面積：205.59平方公尺  以建築改良物為目的        │
└────────────────────────┘
以上正本係照原本作成
如對本判決上訴，須於判決送達後20日內向本院提出上訴狀。如
委任律師提起上訴者，應一併繳納上訴審裁判費。
中    華    民    國    99    年    9     月    27    日
                            書記官  伍正嫻

司法院資訊處製作；財團法人民間司法改革基金會備份。
